【裁判字號】    96,破更一,16
【裁判日期】    970306
【裁判案由】    破產宣告
【裁判全文】
臺灣臺北地方法院民事裁定            96年度破更一字第16號
聲  請  人  甲○○
                      樓
上列當事人間聲請破產宣告事件，經本院於中華民國96年6月29
日裁定駁回後，聲請不服提起抗告，經臺灣高等法院於96年8月
6日以96年度破抗字第57號廢棄原裁定並發回本院，本院裁定如
下：
    主  文
聲請駁回。
聲請程序費用由聲請人負擔。
    理  由
一、按破產，對債務人不能清償債務者宣告之；債務人停止支付
    者，推定其為不能清償，破產法第57條、第1條第2項固有明
    文規定。惟按破產者，乃債務人不能清償其債務時，為使多
    數債權人得公平滿足，就債務人之總財產，由法院參與其事
    ，為一般強制執行之訴訟程序也，所謂不能清償債務，則係
    指應即時清償之債務，客觀上不論以正當之財產、勞務、信
    用、均無法「繼續」清償之意；因之，於債務人為自然人者
    ，縱或有「一時」財產不足清償債務之情形，以自然人有別
    於法人一旦經破產程序終結後，法人格亦隨之消滅，關於聲
    請破產時是否已不能清償一事，僅須就法人斯時之財產與債
    務為比較判斷之狀況，自然人之清償能力尚包括其嗣後仍得
    憑工作能力及信用，持續增加自己可供清償債務之資力，對
    於其目前所負擔之債務，在相當時間後仍有清償完竣之可能
    ，能否僅以債務人一時之間發生無法「支付」債務之事實，
    即認為已經符合破產法所規範不能「清償」債務之要件，或
    僅以自然人有停止支付即認定係不能清償，而准許其破產之
    聲請，在現行破產法第149條規定並未就先享受、後付款類
    之消費者，須在清償程度達若干後始享有免責利益一事有所
    限制之情況下，若不問各消費者時否已盡其清償能力即使其
    於破產程序終結後得享有對積欠債務可以免責之利益，非惟
    對債權人利益所受損失未予公平考量，亦有造成資金有效流
    動性降低之虞，更未能避免債務人濫用之道德風險，此由已
    公布而將於97年4月日施行之消費者債務清理條例第133 條
    已規定：法院裁定開始清算程序後，債務人有薪資、執行業
    務所得或其他固定收入，而普通債權人之分配總額低於債務
    人聲請清算前二年間，可處分所得扣除自己及依法應受其扶
    養者所必要生活費用之數額者，法院應不為免責裁定之內容
    ，對於債務人經破產程序以取得免責者，尚須達清償某程度
    債務之限制，亦可知對於消費者聲請破產時，其是否確已不
    能清償而得經此程序取得債務免責效果以重生，其前為清償
    之程度實應列入考量，是於消費者債務清理條例施行前，對
    於消費者聲請破產之事件，仍應將聲請破產之債務人是否確
    已清償相當時間、比例ㄧ事作為判斷資料，以決定債務人聲
    請破產時對所負擔債務是否確已達不能清償之狀態。
二、本件原聲請意旨略以：聲請人即債務人與其丈夫及朋友共同
    投資開設小型托兒所，因自有資金不足，遂向銀行借貸投資
    ，惟因經驗不足又遭同業惡性競爭，最終亦倒閉收場，聲請
    人從此債台高築，陷入以債養債之窘境，現時非但失業而無
    收入，每月僅利息即須支付新台幣（下同）20,000元。聲請
    人迄今共積欠債務達1,193,626元，而聲請人名下僅有現金
    112,000元，債務人之負債顯然大於資產，已無力清償債務
    ，爰依破產法第57條之規定聲請宣告破產云云，經本院於96
    年6月29日駁回其聲請後，其提出抗告時並補稱：聲請人現
    有之財產110,000元，均未有別除權存在，均為普通財產，
    絕對足以構成破產財團，以支付破產程序所生之費用及分配
    債務，原審法院認為聲請人欠缺鉅額破產費用及償還比例太
    少，故不准宣告破產實無理由，且清償比例之多寡應非為破
    產所應斟酌的要件，是聲請人所負債務已超過資產總額，確
    已陷於不能清償之困境，且能支付相關破產程序費用及分配
    債務，應有宣告破產之實益，聲請人聲請破產應有理由等語
    。
三、經查，本件聲請人係民國64年12月18日出生，目前年僅32歲
    ，有個人基本資料查詢表一份附卷可稽，屬於仍有相當體力
    及工作能力，並已有工作經驗之年紀，而聲請人雖自稱目前
    為失業狀態，參以其於93迄95年間均有固定薪資所得登載於
    稅務資料中，有稅務電子閘門財產所得調件明細表一份在卷
    可按，顯然聲請人仍有謀得工作之能力，其所指失業者縱屬
    實，亦僅屬暫時之狀態，以其亦自承目前尚有財產112,000
    元而論，有其所提出財產目錄一份可考按，其並非毫無資力
    ，再觀諸聲請人於96年6月間提出破產聲請時所稱積欠之金
    額達1,193,626元者，經各該債權銀行先後於96年10月迄97
    年1月間所陳報之金額，共計為1,010,835元（詳如附表所示
    ），且以聲請人所指債務均係其之前未適當控制消費支出所
    積欠，各該債權人均屬銀行，依一般債權銀行處理情形，聲
    請人本得循與債權銀行協商之之方式簡化還款程序並降低甚
    或免除部分債務、利息負擔等方式，積極處理所積欠之款項
    ，此由債權人萬泰商業銀行股份有限公司亦陳報稱願與聲請
    人為協議，聲請人亦具狀稱願與債權人進行協商者亦可明，
    是聲請人僅泛稱債權銀行所提出每月約200,000元之金額其
    無法負擔，卻未能提出任何證據說明其前有何曾盡力還款，
    而以此年紀及工作能力將來相當期間內時間卻仍無法謀職以
    陸續清償等情，則聲請人究係因客觀上已無力依協商條件清
    償，或僅係主觀上怠於繼續清償而聲請破產，實非無疑。進
    而，以破產程序目的在使各該債權人得獲公平分配，聲請人
    所積欠債務之債權人屬銀行而得以參與協商方式進行公平分
    配，尚難認聲請人有循此程序之必要，而參諸前述消費者債
    務清理條例所規定得經破產程序免責者，亦須聲請人已有就
    其生活所必需外之所得用以清償達2年而論，本件聲請人並
    未說明其已有積極覓職並與債權銀行積極協商，而債權銀行
    所提出協商條件有何仍令其無力負擔之情狀，實難置其尚得
    以積極工作還款而尚有相當清償能力，僅係目前一時未支付
    者，即謂其已經符合破產法所規範「不能清償債務」之要件
    ，此不惟將所餘資產浪費於繁複、昂貴之破產程序，對願意
    以協商方式讓步之債權人，亦非公平。因此，本院認為依據
    聲請人之現有資產及工作潛力，本件債務之金額與性質，聲
    請人應尚無不能清償債務之情事，揆諸前揭規定意旨說明，
    聲請人聲請本院宣告其破產，與法律規定之要件不符，核無
    理由，應予駁回。
四、依破產法第5條、民事訴訟法第95條、第78條裁定如主文。
中    華    民    國    97    年    3     月    6     日
                  民事第五庭    法  官  林麗真
以上正本係照原本作成
如對本裁定抗告須於裁定送達後10日內向本院提出抗告狀，並繳
納抗告費新臺幣1,000元
中    華    民    國    97    年    3     月    7     日
                                書記官  李承翰
附表：
┌──┬─────────────────┬───────────────┬──────────────────┐
│編號│債權銀行                          │債權人陳報之債權金額（新台幣）│聲請人陳報債權銀行之債權（新台幣）  │
├──┼─────────────────┼───────────────┼──────────────────┤
│001 │中國信託商業銀行                  │474,371元                     │420,785元                           │
├──┼─────────────────┼───────────────┼──────────────────┤
│002 │美商花旗銀行                      │329,457元                     │372,658元                           │
├──┼─────────────────┼───────────────┼──────────────────┤
│003 │中華商業銀行（現為第一金融資產管理│127,825元                     │126,990元                           │
│    │股份有限公司）                    │                              │                                    │
├──┼─────────────────┼───────────────┼──────────────────┤
│004 │玉山商業銀行                      │10,445元                      │88,365元                            │
├──┼─────────────────┼───────────────┼──────────────────┤
│005 │萬泰商業銀行                      │68,737元                      │84,828元                            │
├──┼─────────────────┼───────────────┼──────────────────┤
│006 │台新國際商業銀行                  │零元                          │100,000元                           │
├──┴─────────────────┼───────────────┼──────────────────┤
│總        計                            │1,010,835元                   │1,193,626元                         │
└────────────────────┴───────────────┴──────────────────┘


司法院資訊處製作；財團法人民間司法改革基金會備份。
